臺灣高等法院刑事裁定
110年度毒抗字第1443號
抗  告  人  臺灣新竹地方檢察署檢察官
被      告
即受戒治人  謝興龍


上列抗告人因聲請免除強制戒治案件，不服臺灣新竹地方法院中
華民國110年9月3日裁定（110年度毒聲字第543號），提起抗告
，本院裁定如下：
    主  文
抗告駁回。
    理  由
一、原裁定意旨略以：被告即受戒治人謝興龍（下稱受戒治人）
    因施用毒品案件，經原審法院以110年度毒聲字第138號裁定
    令入戒治處所施以強制戒治，於民國110年3月18日入法務部
    ○○○○○○○○，嗣於110年4月15日釋放。是受戒治人既尚未接受
    戒治處遇屆滿6個月，當無戒治處分執行條例第25條裁定停
    止戒治規定之適用，且毒品危害防制條例及戒治處分執行條
    例，因屬保安處分執行法第1條、第28條第1項所稱「除法律
    別有規定」、「除法律另有規定」之情形，則就強制戒治之
    執行、強制戒治之期間、有無繼續強制戒治之必要、命令或
    裁定停止戒治等，自應依毒品危害防制條例及戒治處分執行
    條例之相關規定，並無保安處分執行法之適用。從而，檢察
    官依保安處分執行法第28條第1項規定，聲請免予強制戒治
    處分之執行，於法不合，應予駁回等語。
二、抗告意旨略以：毒品危害防制條例第20條第2項後段、戒治
    處分執行條例第25條固均規定受戒治人入戒治所需滿6個月
    後，始得評估後停止強制戒治，但對於受戒治人入所未滿6
    個月，有無法繼續執行之情事，已無須藉由施予強制戒治處
    分而預防其將來再犯之需求，則如何停止強制戒治程序，上
    開二條例均並無相關規定，自應依保安處分執行法第1條規
    定回歸適用保安處分執行法。是以，受戒治人於入所未滿6
    個月期間，已無繼續執行必要，自得依保安處分執行法第28
    條第1項規定，由戒治處所陳報檢察官聲請法院裁定免予強
    制戒治處分之繼續執行。本件受戒治人經戒治所參酌所內表
    現綜合評估後，認無繼續執行強制戒治之必要，經臺灣新竹
    地方檢察署檢察官依保安處分執行法第28條聲請法院裁定免
    予執行，惟原審法院未實質審酌有無繼續執行強制戒治必要
    ，逕以受戒治人尚未接受戒治處遇屆滿6個月等情而駁回聲
    請，自有適用法律之違誤，爰提起抗告，請求為適當合法之
    裁定等語。
三、經查，受戒治人前經原審法院裁定觀察、勒戒後，又經法務
    部○○○○○○○○依據修正前之評估標準計分總分為74分，而評定
    為「有繼續施用毒品傾向」，遂經原審法院以110年度毒聲
    字第138號裁定令入戒治處所施以強制戒治，並於110年3月1
    8日入所執行強制戒治，有法務部○○○○○○○○110年3月3日新戒
    所衛字第11007005460號函及所附所有無繼續施用毒品傾向
    證明書、有無繼續施用毒品傾向評估標準紀錄表及本院前案
    紀錄表在卷可參。惟嗣法務部於110年3月26日以法矯字第11
    006001760號函修正頒布「有無繼續施用毒品傾向評估標準
    紀錄表」、「有無繼續施用毒品傾向評估標準評分說明手冊
    」（其中，將「毒品犯罪相關司法紀錄」及「其他犯罪相關
    紀錄」項目，均改以總分上限10分為計分方式），經以新修
    正評估標準為重新評定後，受戒治人之評估總分僅為34分，
    乃未達60分，受戒治人因而聲請重新審理，經原審法院於11
    0年4月15日以110年度毒聲重字第4號裁定停止強制戒治之執
    行，因此，受戒治人於110年4月15日獲釋放出所（見本院被
    告前案紀錄表），則可見受戒治人入所接受戒治處遇之執行
    期間（110年3月18日至同年4月15日），確實未滿6個月，此
    為本案之背景事實。
四、強制戒治乃毒品危害防制條例所規範之機構內治療處遇，向
    來被認為是特殊之保安處分，應適用該條例等相關法令為之
    ，而不適用保安處分執行法，即屬保安處分執行法第1條所
    指「法律別有規定」之情形；本案之所以會發生疑義，乃因
    為法務部前揭評估標準之修正，受戒治人用舊標準被裁定強
    制戒治，但依新標準，並不符合「有繼續施用傾向」之認定
    ，理應釋放（受戒治人確實也因此獲釋）；但既然強制戒治
    已經開始，又不符合毒品危害防制條例第20條第2項強制戒
    治應執行「6個月以上」，才有依戒治處分執行條例第25條
    ，認無繼續強制戒治之必要時，報請檢察官、法院命令或裁
    定停止戒治之問題，是本案必須另循解決方式。而按處罰或
    保安處分之裁判確定後，未執行或執行未完畢，而法律有變
    更，不處罰其行為或不施以保安處分者，免其刑或保安處分
    之執行，刑法第2條第3項定有明文，主管機關依毒品危害防
    制條例所訂定「有無繼續施用毒品傾向評估標準紀錄表」、
    「有無繼續施用毒品傾向評估標準評分說明手冊」，具有法
    規命令之性質，一經修正，自屬前述刑法第2條第3項「法律
    有變更」之情形，則不需檢察官援引保安處分執行法第28條
    聲請法院裁定免予執行，檢察官自可依照刑法第2條第3項之
    規定，依職權釋放受戒治人，以免除其保安處分之執行，是
    雖原審法院前揭110年度毒聲重字第4號停止強制戒治之執行
    之裁定，於110年5月19日經本院以110年度毒抗字第821號裁
    定撤銷，但撤銷之理由即是本案並不符合毒品危害防制條例
    第20條之1第1項重新審理之要件，自不應由法院裁定停止執
    行，然依據前揭說明，受戒治人已然獲釋，依新標準亦無再
    令其入所接受強制戒治之處分再停止執行之理，檢察官核閱
    新標準之相關認定無誤後，即可逕依職權指揮免予執行，而
    無須再另向法院聲請裁定停止戒治，蓋戒治早已停止，如相
    關新標準之認定無誤，更不可能重新執行，並非「有無繼續
    執行之必要」的問題，與一般刑罰修正而直接由檢察官指揮
    釋放受刑人之情形相同，檢察官已有刑法第2條第3項之明文
    依據，自無再向法院聲請免除強制戒治處分之執行之必要，
    於保安處分執行法第28條第1項所言「認無繼續執行之必要
    」亦明顯不符，是原裁定理由經本院補充後，其結論並無違
    誤，檢察官之抗告為無理由，應予駁回。
據上論斷，應依刑事訴訟法第412條，裁定如主文。
中　　華　　民　　國　　111 　年　　1 　　月　　28　　日
                  　刑事第八庭　審判長法　官　陳世宗
                                      法　官　林呈樵
                                      法　官　吳勇毅
以上正本證明與原本無異。
不得再抗告。
                                      書記官  許家慧
中　　華　　民　　國　　111 　年　　1 　　月　　28　　日